臺灣高等法院民事判決
110年度重再字第37號
再審原告    戴錦鏞  


再審被告    莊盈楹  
上列當事人間請求拆屋還地等事件，再審原告對於中華民國109
年11月17日本院108年度重上字第662號確定判決，提起再審之訴
，本院判決如下：
    主      文
再審之訴駁回。
再審訴訟費用由再審原告負擔。
    事實及理由
一、本件再審原告主張本院108年度重上字第662號確定判決（下
    稱原確定判決）有民事訴訟法第496條第1項第1款規定適用
    法規顯有錯誤、第13款規定發現未經斟酌之證物之再審事由
    ，提起再審之訴，係以：㈠再審原告之曾祖父戴神傳於日據
    時代向新竹市○○段000地號土地(下稱系爭土地)之原共有人
    鄭拱辰購買坐落系爭土地上之新竹市○○街000巷0號、3-2號
    建物（下合稱系爭建物）而增建，並繳納稻穀予境福宮作為
    承租系爭土地之租金，並非無權占有，且再審原告已占有系
    爭建物超過20年，依民法第772條準用第769、770條之規定
    ，已時效取得系爭土地之地上權，原確定判決未依現行法令
    及實務見解認定再審原告有權占有系爭土地，適用法規顯有
    錯誤；又再審被告購買系爭土地時，已知悉系爭建物之使用
    狀況，原確定判決未類推適用最高法院48年度台上字第1457
    號判例、民法第425條之1第1項之規定認定系爭土地所有權
    人默許再審原告繼續使用系爭土地，適用法規亦有錯誤；另
    再審原告有權使用系爭土地，再審被告自不得請求再審原告
    給付相當於租金之不當得利，原確定判決逕依系爭土地申報
    地價百分之6計算相當於租金之不當得利，適用法規顯有錯
    誤，再審原告只願於地價稅範圍負給付義務；㈡原確定判決
    未斟酌臺灣民事習慣調查報告、民國34年臺灣土地總整理資
    料、日治時代戶口用語及系爭房屋現狀照片等證物，如經斟
    酌，當可受較有利益之判決等語為據。
二、惟查再審原告所主張之再審事由均顯無理由，理由如下：
  ㈠按民事訴訟法第496條第1項第1款所謂適用法規顯有錯誤者，
    係指確定判決就事實審法院所確定之事實而為之法律上判斷
    ，有適用法規顯有錯誤之情形，此包括確定判決所適用之法
    規顯然不合於法律規定，或與司法院尚有效之大法官會議解
    釋有違，及確定判決有消極的不適用法規，顯然影響裁判者
    而言。惟不包括認定事實錯誤，取捨證據失當及判決不備理
    由之情形在內。查原確定判決以再審原告不能證明系爭建物
    係戴神傳向鄭拱辰購買且經系爭土地共有人同意所興建，有
    系爭土地與系爭建物同屬一人之情形，且系爭建物亦非明治
    44年戴神傳向鄭拱辰購買興建之建物，而是嗣後所興建，自
    無從依民法第425條之1規定認定系爭建物就系爭土地具有租
    賃關係存在，另再審原告未就已時效取得系爭土地之地上權
    、再審被告默許再審原告使用系爭土地之意思表示等節舉證
    以實其說，認定系爭建物無權占有系爭土地，再審原告獲有
    相當於租金之不當得利，審酌系爭建物使用現況、周遭環境
    等情，認再審被告請求相當租金之不當得利以系爭土地申報
    地價年息6％計算為適當（見本院卷第63至69頁所附原確定判
    決事實及理由欄乙、五、㈠至㈢部分），核無適用法規顯有錯
    誤之情事，再審原告上開指摘，核屬對事實審法院取捨證據
    、認定事實之指摘，而非關於事實審法院基於所確定之事實
    而為之法律上判斷，有不合於法律規定，或與司法院尚有效
    之大法官會議解釋有違，及有消極的不適用法規，顯然影響
    裁判者之情形，依首揭說明，自與適用法規顯有錯誤之再審
    事由有別。至再審原告指摘原確定判決未採用最高法院48年
    度台上字第1457號判例見解部分，因該判例並非法規，亦難
    認有適用法規錯誤之情形。
　㈡次按當事人發現未經斟酌之證物或得使用該證物者，得以再
    審之訴對於確定終局判決聲明不服；但以如經斟酌可受較有
    利益之裁判者為限，民事訴訟法第496條第1項第13款定有明
    文。所謂當事人發現未經斟酌之證物或得使用該證物，係指
    在前訴訟程序不知有該證物，現始知之，或雖知有此證物而
    不能使用，現始得使用者而言，倘當事人早知有此證物得使
    用而不使用，即無所謂發見，自不得以之為再審理由（最高
    法院87年台上字第1160號判決意旨參照）。又事實審法院斟
    酌訴訟當事人全辯論意旨及調查證據之結果，以判斷事實之
    真偽，原無待於當事人提出學說或史學資料之見解以為立證
    ，故當事人利用學說或史學資料之見解而為有利於己之主張
    ，不能認係民事訴訟法第496條第1項第13款所謂之新證物。
    查再審原告所提臺灣民事習慣調查報告、民國34年臺灣土地
    總整理資料、日治時代戶口用語等件，乃屬史學資料，非屬
    民事訴訟法第496條第1項第13款所定之證物。另再審原告本
    得於前訴訟程序使用系爭建物現狀照片而不使用，即無所謂
    發現，自不得以之為再審理由。是再審原告據以主張原確定
    判決有民事訴訟法第496條第1項第13款之再審事由，亦不足
    取。
三、綜上所述，再審原告主張原確定判決有民事訴訟法第496條
    第1項第1款、第13款之再審事由，提起本件再審之訴，顯無
    理由，爰依民事訴訟法第502條第2項規定，不經言詞辯論予
    以判決駁回。
四、據上論結，本件再審之訴為顯無理由，依民事訴訟法第502
    條第2項、第78條，判決如主文。
中　　華　　民　　國　　110 　年　　11  　月　　24  　日
                  民事第二十五庭
                      審判長法  官  謝碧莉
                            法  官  林晏如
　　　　　　　　　　　　　　法  官  楊惠如
正本係照原本作成。
如不服本判決，應於收受送達後20日內向本院提出上訴書狀，其
未表明上訴理由者，應於提出上訴後20日內向本院補提理由書狀
（均須按他造當事人之人數附繕本）上訴時應提出委任律師或具
有律師資格之人之委任狀；委任有律師資格者，另應附具律師資
格證書及釋明委任人與受任人有民事訴訟法第466 條之1第1項但
書或第2項所定關係之釋明文書影本。如委任律師提起上訴者，
應一併繳納上訴審裁判費。
中　　華　　民　　國　　110 　年　　11　　月　　24　　日

  　　　　　　　　　　　　　書記官  張永中